臺灣臺南地方法院刑事判決　　　　　　　95年度訴字第1843號
公　訴　人　臺灣臺南地方法院檢察署檢察官
被　　　告　乙○○
指定辯護人　黃正彥律師
上列被告因強盜等案件，經檢察官提起公訴（九十五年度偵字第
一六九二一號），本院判決如下：
    主  文
乙○○意圖為自己不法之所有，攜帶兇器，以脅迫至使不能抗拒
，使他人交付其物，處有期徒刑參年捌月；又意圖為自己不法之
所有，攜帶兇器，搶奪他人之動產，處有期徒刑拾月，減為有期
徒刑伍月；又意圖為自己不法之所有，攜帶兇器，以強暴至使不
能抗拒，而取他人之物，處有期徒刑參年拾月。應執行有期徒刑
柒年玖月。並於刑之執行完畢或赦免後，令入相當處所，施以監
護壹年。扣案之尖嘴刀壹把沒收。
    事  實
一、乙○○有明顯持續性之妄想、幻聽、思考邏輯性及連結性差
    、言談易離題等精神症狀，認知之功能及現實判斷能力屬中
    下程度，符合精神分裂症之症狀，因未規則接受治療，精神
    症狀及認知功能損害應持續存在，而對於外界事務之判斷與
    解決能力，較普通人之平均程度顯然減退，其為下列行為時
    ，因上開原因已致其辨識其行為違法，或依其辨識而行為之
    能力，顯著減低。
二、乙○○因積欠不詳人士高利貸款，無法清償債務，急需用錢
    之情況下，竟基於意圖為自己不法所有之各別犯意，分別為
    下列犯罪行為：
  (一)於民國（下同）九十五年十一月十五日下午二時二十分許，
    在臺南縣歸仁鄉○○○街十五號即中華電信臺南營運處（歸
    仁服務中心帳務）前，見丁○○獨自一人前往該址繳款，等
    丁○○返回其所駕駛車號七Ｄ—二四九六號自小客車，開啟
    車門進入駕駛座，準備啟動離開而尚未關閉車門之際，旋持
    客觀上足以對人之生命、身體、安全構成威脅、具有危險性
    之尖嘴刀（起訴書誤載為西瓜刀）一把，抵住丁○○之左腰
    並出言「皮包拿來」等語，以此方式脅迫丁○○，至使丁○○不能抗拒，而依其指示將皮包一只【內有現金約新臺幣（
    下同）七千元、ＮＯＫＩＡ牌行動電話一支、存摺二本、印
    章二顆、溫泉卷、身分證、健保卡、駕照、行照等證件】交
    予乙○○。乙○○得手後，隨即騎乘未懸掛車牌之紅色輕型
    機車往歸仁國小方向逃逸，並將現金花用殆盡，除手機外，
    其餘物品皆丟棄在大潭交流道附近。
  (二)又另行起意，於同年十一月二十日晚間七時五十分許，騎乘
    前開未懸掛車牌之紅色輕型機車，沿臺南縣歸仁鄉○○○路
    由南往北方向行駛，行經同路段與中山路二段交岔路口時，
    見丙○○左肩背負皮包一只，乘坐在車號ＮＫＨ—七四一號
    重型機車後座，竟待前開ＮＫＨ—七四一號重型機車駕駛人
    在前開交岔路口待停紅燈時，持客觀上足對人之生命、身體
    、安全構成威脅、具有危險性之前開尖嘴刀一支，趁丙○○
    不及防備之際，徒步向前拉扯丙○○之皮包，並持前開尖嘴
    刀割斷背帶，搶奪前開皮包【內有電腦行動硬碟一臺】得手
    後，隨即騎乘機車右轉往中山路方向逃逸。嗣因見所搶得之
    物無價值，遂全部丟棄在臺南鄉歸仁鄉不詳地點之河川中。
  (三)復另行起意，於同年十一月二十日晚間八時十分許，騎乘前
    開未懸掛車牌之紅色輕型機車，行經臺南縣歸仁鄉○○路○
    段五三０號前，因見戊○○左肩背負皮包一只獨自一人行走
    在上址等待紅燈欲穿越馬路，乙○○遂將所騎乘之機車先停
    放路邊，持客觀上足對人之生命、身體、安全構成威脅、具
    有危險性之前開尖嘴刀一支，徒步上前先以刀抵住戊○○右
    腰際並出言「不要動，搶劫！」等語，以脅迫戊○○交付皮
    包，見戊○○未立即行動，即開始出手拉扯皮包，戊○○便
    大聲呼救，並與乙○○發生拉扯，拉扯過程中，戊○○因重
    心不穩跌倒，兩膝蓋因而受有擦傷之傷害【被告涉犯普通傷
    害部分，業據告訴人撤回告訴】，乙○○見狀，遂持前開尖
    嘴刀割斷背帶等強暴方式，至使戊○○不能抗拒，而強取戊○○之皮包一只【內有現金九千元、身分證、健保卡各一張
    】。得手後，隨即徒步跑離現場，幸經路人聽聞戊○○之呼
    救聲，自後追趕乙○○，並在臺南縣歸仁鄉○○○街十七號
    前合力逮捕乙○○後，報警處理，始查獲上情。
二、案經告訴人丁○○、丙○○、戊○○訴由臺南縣警察局歸仁
    分局報告臺灣臺南地方法院檢察署檢察官偵查起訴。
    理  由
一、按被告以外之人於審判外之陳述，經當事人於審判程序同意
    作為證據，法院審酌該言詞陳述或書面陳述作成時之情況，
    認為適當者，亦得為證據，刑事訴訟法第一百五十九條之五
    第一項定有明文。查被告及其辯護人對證人即告訴人丁○○
    、丙○○、戊○○警詢及偵查中所為證述之證據能力不爭執
    ，並同意作為證據，而本院審酌前開證人於偵查中所為之證
    述，均經法定具結程序，而警詢所為之證述亦與偵查中證述
    內容一致，其中證人戊○○為被告強盜後，立即為路人合力
    逮捕，證人丙○○則為被告搶奪後，旋向員警報案，並於完
    成報案後返家途中，即發現被告為路人逮捕，而為警通知返
    回警局製作筆錄，至證人丁○○亦於九十五年十一月十五日
    為被告強盜之案發日，即向員警報案，製作筆錄時並未指明
    特定被告，迨至被告為警查獲後，始通知丁○○至警局進行
    指認並製作筆錄，二次警詢證述內容均屬相符，是以，前開
    證人所為之證述，應無攀誣構陷被告之可能，另依卷內資料
    審酌該警詢筆錄作成時之情況，亦認為並未有何違背法律或
    其他相關規定之情事，而應認為適當，是以，依刑事訴訟法
    第一百五十九條之五第一項之規定，前開證人於警詢及偵查
    中所為之證述有證據能力。
二、訊據被告就前開犯罪事實二(一)(二)(三)，迭於偵查中及本院審理
    時坦承不諱，核與證人即告訴人丁○○、丙○○、戊○○於
    警偵訊所為證述相符，並有扣案之被告所有於作案時所穿用
    之拖鞋一雙、木製握柄尖嘴刀一把、銀色安全帽一頂、水藍
    色短袖襯衫一件，以及證人丁○○遭被告持刀割破之藍色條
    紋Ｔ恤一件、證人戊○○遭被告持刀分別割破、割斷之紅色
    外套一件、藍色皮包一只等物可資佐證，復有臺南縣警察局
    歸仁分局搜索扣押筆錄、扣押物品目錄表、贓物認領保管書
    、被告作案機車照片、犯罪事實二(一)至(三)案發現場附近監視
    錄影帶翻拍照片數幀、監視畫面光碟片、被告作案機車之車
    籍作業系統－查詢認可資料等在卷可參，足徵被告前開自白
    核與事實相符，應可採信，是以，本件事證已臻明確，被告
    犯行已堪認定。
三、論罪科刑
  (一)按所謂兇器，其種類並無限制，凡客觀上足以對人之生命、
    身體、安全構成威脅，具有危險性之兇器均屬之，且祇須行
    竊時攜帶此種具有危險性之兇器為已足，並不以攜帶之初有
    行兇之意圖為必要（最高法院七十九年臺上字第五二五三號
    判例要旨參照）。查被告犯本件強盜案件時，均持前開尖嘴
    刀一把為之，而該尖嘴刀為金屬材質，質地堅硬，木製握柄
    長十一點七公分，刀刃長十四公分，單面開鋒，頂端尖銳，
    具有行兇危險性等情，業經本院依職權勘驗無訛，有勘驗筆
    錄一份在卷可按，依一般社會通念，足以使人之身體、生命
    產生危險，自堪認係屬刑法第三百二十一條第一項第三款所
    指之兇器。次按強盜罪之行為態樣包含強暴與脅迫。所謂「
    強暴」，係謂直接或間接對於人之身體施以暴力，以壓制被
    害人之抗拒之狀態而言；「脅迫」則係指行為人以威嚇加之
    於被害人，使其精神上萌生恐懼之心理，以達到至使不能抗
    拒之程度，而強盜罪之強暴、脅迫，以所施用威嚇之程度，
    客觀上足以壓抑被害人之意思，至使不能抗拒為已足。至施
    用之威嚇手段，客觀上是否足以壓抑被害人之意思自由，應
    依一般人在同一情況下，其意思自由是否因此受壓制為斷，
    不以被害人之主觀意思為準；又犯強盜罪，於實施強暴行為
    之過程中，如別無傷害之故意，僅因拉扯致被害人受有傷害
    ，乃施強暴之當然結果，固不另論傷害罪；然因強盜罪非以
    傷害人之身體為當然之手段，若具有傷害犯意且發生傷害之
    結果，自應另負傷害罪責，如經合法告訴且與強盜罪有方法
    結果之牽連關係，即應依刑法第五十五條之規定處斷（最高
    法院九十四年度臺上字第七０四一號、八十七年度臺上字第
    三七０五號、九十一年度臺上字第一四四一號判決要旨參照
    ）。查被告為犯罪事實二(一)時，係以尖嘴刀抵住證人丁○○
    之左腰，證人即遵循被告之指示將皮包交付之，足徵證人對
    於被告以尖嘴刀抵住身體之舉動，已足以使證人精神上萌生
    恐懼之心理，以達到至使不能抗拒之程度，又被告為犯罪事
    實二(三)時，係以尖嘴刀抵住證人戊○○之右腰，惟證人未立
    即依被告指示交付皮包，被告隨即徒手拉扯皮包，因而致證
    人跌倒而受有兩膝蓋擦傷之傷害，益證被告前開所為已屬對
    證人施以強暴之行為，致證人無法抗拒之程度。
  (二)核被告就前開犯罪事實二(一)所為，係犯刑法第三百三十條第
    一項意圖為自己不法之所有，攜帶兇器，以脅迫至使不能抗
    拒，而取他人之物之加重強盜罪；又就前開犯罪事實二(二)所
    為，係犯刑法第三百二十六條第一項攜帶兇器強奪罪；又就
    前開犯罪事實二(三)所為，係犯刑法第三百三十條第一項意圖
    為自己不法之所有，攜帶兇器，以強暴至使不能抗拒，而使
    他人交付其物之加重強盜罪。而被告所為前開三罪，犯罪時
    間相差非近，犯罪手法各有不同，而屬犯意各別，行為互殊
    ，應分論併罰。
  (三)又按行為時因精神障礙或其他心智缺陷，致不能辨識其行為
    違法或欠缺依其辨識而行為之能力者，不罰。行為時因前項
    之原因，致其辨識行為違法或依其辨識而行為之能力，顯著
    減低者，得減輕其刑，刑法第十九條第一、二項定有明文。
    查被告因中度精神障礙，而領有身心殘障手冊，有前開手冊
    一紙附於警卷可稽，而被告於本院審理時一再表示因無法控
    制自己而犯案，為此，本院依辯護人之聲請囑託高雄市立凱
    旋醫院進行鑑定，鑑定結果為「被告有明顯持續性之妄想、
    幻聽、思考邏輯性及連結性差、言談易離題等精神症狀，認
    知功能及現實判斷能力屬中下程度，符合精神分裂症之診斷
    ，對於案情，被告陳述並沒有直接受到幻聽或妄想內容影響
    ，從犯案過程推估案主應有犯意，有計畫，明白搶劫犯法，
    不排斥入監服刑。綜合以上資料，案主為精神分裂症病患，
    由案發後不久之訊問筆錄推估，被告於案發當時呈現明顯精
    神並症狀，致認知及現實判斷能力明顯受損，且行為受妄想
    及幻覺所影響；但由偵查卷宗記載，被告應有犯意，有犯罪
    計畫，並且可認知如何規避犯罪責任，認知及現實判斷能力
    應未極度受損，且行為未受妄想或幻覺所直接控制，根據臺
    灣精神醫學會司法小組刑事能力判斷準則，推估被告案發當
    時的精神狀態未達因精神障礙致無法辨識其行為違法或依其
    辨識而行為之程度。然而精神分裂症為終身持續性疾患，被
    告在案發前即罹患此症且未規則接受治療，精神症狀即認知
    功能損害應持續存在，由鑑定時之精神狀況，被告過去就醫
    之病歷記載及案發後不久之訊問筆錄記載，被告於鑑定時有
    達於精神耗弱，推論被告於案發時應有達於精神耗弱（按此
    一用語，依九十四年一月七日修正，同年二月二日公布，九
    十五年七月一日施行之刑法第十九條第二項，已修改為：因
    精神障礙或其他心智缺陷，致其辨識行為違法或依其辨識而
    行為之能力，顯著減低）之程度」，此有凱旋醫院九十六年
    六月十五日以高市凱醫成字第０九六０００三三七八號函檢
    送之精神鑑定報告一份在卷可參，並有臺南市立醫院於九十
    六年一月二十三日以南市醫字第０九六０００００五四號函
    檢送之被告歷年病歷資料，財團法人奇美醫院於九十六年一
    月二十六日以（九六）奇醫字第０四二一號函檢送之被告歷
    年病歷資料，行政院衛生署嘉南療養院於九十六年一月二十
    九日以嘉南般字第０九六００００四六四號函檢送之被告歷
    年病歷資料，以及行政院衛生署臺南醫院於九十六年一月三
    十日以南醫歷字第０九六００００五八０號函檢送之被告歷
    年病歷資料各一份在卷可佐，足證被告為前開犯行時，確因
    精神障礙，致其辨識行為違法或依其辨識而行為之能力，顯
    著減低，各依刑法第十九條第二項，減輕其刑。
  (四)爰審酌被告為五十二年出生，正值壯年，國中畢業之智識程
    度，因長年受精神障礙所困，無法有如常人一般之認知功能
    與現實判斷能力，因長年失業，經濟窘困，復積欠地下錢莊
    貸款，無力清償，而萌生犯意，攜帶兇器，強盜或搶奪路人
    財物，危害社會秩序非微，所幸被告前開所為未造成證人即
    告訴人丁○○、丙○○身體受有其他傷害，雖證人即告訴人
    楊嘉蘊與被告拉扯過程，因重心不穩跌倒，致兩膝蓋受有擦
    傷，所幸傷勢輕微，並經證人楊嘉蘊撤回傷害之告訴，且犯
    後於偵查及本院審理時均自白犯行，毫無推託卸責之舉，態
    度良好等一切情況，爰分別量處如主文所示之刑，並定應執
    行之刑，又被告所犯其中刑法第三百二十六條之攜帶兇器搶
    奪罪，犯罪時間係在九十六年四月二十四日前，所犯雖屬中
    華民國九十六年罪犯減刑條例第三條第一項第十五款所列之
    罪，惟未受逾有期徒刑一年六月之宣告，仍核與同條例第二
    條第一項第三款規定相符，應予減刑，並依同條例第七條之
    規定減至刑之二分之一，至被告所犯前開二攜帶兇器強盜罪
    ，係屬同條例第三條第一項第十五款所列之罪，所受宣告刑
    亦均已逾有期徒刑一年六月以上，而與減刑要件所有未合，
    不予減刑，惟仍應依同條例第十一條之規定，適用刑法第五
    十一條第五款之規定定應執行之刑，以資懲儆。
  (五)另本院審酌前開鑑定書所載：「被告對被害人不具同理心，
    過去曾有強劫殺人未遂之前科，亦有賭博習慣，並經濟拮据
    ，再犯可能性大，復因被告自二十六歲發病時起，曾至多家
    療養院接受治療，但對治療配合度不高，常自行停藥，未規
    律回診追蹤，據被告母親表示被告犯案前幾個月未前往門診
    追蹤，為避免被告因不規則治療導致病情不穩定，建議安排
    例如強制治療之監護處分，加強病識感及服藥遵從性」等語
    ，因而，認被告有再犯之危險，為達到防衛社會之目的，避
    免被告因疾病所導致之脫序行為危害社會安全，有對其採取
    隔離、保護與治療措施之必要，爰依刑法第八十七條第二項
    、第三項之規定，諭知於上開刑之執行完畢或赦免後，令入
    相當處所，施以監護，其期間為一年，以達其個人治療及社
    會防衛之效。
  (六)另扣案之尖嘴刀一把，乃被告所有供犯前開三案所用之物，
    應依刑法第三十八條第一項第二款之規定諭知沒收，至其餘
    扣案物品，或為被告平日穿著所用衣物，或為證人被強盜之
    財物，均無沒收之必要，附此敘明。
據上論斷，應依刑事訴訟法第二百九十九條第一項前段，中華民
國九十六年罪犯減刑條例第二條第一項第三款、第七條、第十一
條，刑法第三百二十六條第一項、第三百三十條第一項、第十九
條第二項、第五十一條第五款、第八十七條第二項、第三項、第
三十八條第一項第二款，判決如主文。
本案經檢察官甲○到庭執行職務。
中　　華　　民　　國　　96　　年　　8　　月　　22 　　日
　　　　　　　刑事第四庭    審判長法　官　陳志成
　　　　　　　　　　　　　　　　　法　官  楊佳祥
　　　　　　　　　　　　　　　　　法　官  黃欣怡
以上正本證明與原本無異。
如不服本判決應於收受本判決後10日內向本院提出上訴書狀，並
應敘述具體理由。如未敘述上訴理由者，應於上訴期間屆滿後20
日內向本院補提理由書狀（均須按他造當事人之人數附繕本）「
切勿逕送上級法院」。
　　　　　　　　　　　　　　　　　書記官  陳怡吟
中　　華　　民　　國　　96　　年　　8　　月　　23　　日
附錄本案論罪法條全文
中華民國刑法第326條
（加重搶奪罪）
犯前條第 1 項之罪，而有第 321 條第 1 項各款情形之一者，處
 1 年以上 7 年以下有期徒刑。
前項之未遂犯罰之。
中華民國刑法第330條
（加重強盜罪）
犯強盜罪而有第 321 條第 1 項各款情形之一者，處 7 年以上有
期徒刑。
前項之未遂犯罰之。
